【裁判字號】    98,台上,781
【裁判日期】    980219
【裁判案由】    殺人
【裁判全文】
最高法院刑事判決              九十八年度台上字第七八一號
上  訴  人  甲○○
選任辯護人  張清富律師
上  訴  人  乙○○
上列上訴人等因殺人案件，不服台灣高等法院台南分院中華民國
九十七年十二月四日第二審更審判決（九十四年度上重更(四)字第
四七號，起訴案號：台灣台南地方法院檢察署八十九年度偵字第
七五七八、七九六一號），提起上訴，本院判決如下：
    主  文
原判決撤銷，發回台灣高等法院台南分院。
    理  由
本件原判決撤銷第一審關於上訴人甲○○共同殺人二罪部分及上
訴人乙○○部分之科刑判決，改判仍論甲○○共同殺人，處死刑
；又共同殺人，處死刑，二罪併罰。並依刑法修正前關於牽連犯
之規定，從一重論乙○○共同殺人，處死刑；又共同殺人，處死
刑，二罪併罰，固非無見。
惟查(一)、共同正犯之成立，除共同實行犯罪行為者外，其就他人
之行為負共同之責任者，以有意思之聯絡為要件，若事先並未合
謀，實行犯罪之際，又係出於行為者獨立之意思，即不負共同正
犯之責任。查原判決認定甲○○、乙○○於民國八十九年六月二
十四日二時夜遊時認識陳女（姓名、年籍均詳卷），而邀請陳女
同遊，途中甲○○要求與陳女交往，陳女不願意並吵著要回家，
甲○○乃脅迫陳女與之交往，並將陳女帶回其台南縣歸仁鄉○○
路二五巷三九弄二十號住處，以脅迫方式，強制性交陳女得逞（
甲○○所犯強制性交罪，業經原審判刑確定）。事畢，陳女要求
甲○○載其回家，甲○○佯為應允，反與乙○○共同將之載至台
南縣歸仁鄉○○路七０二巷附近工寮，其間陳女一再要求回家，
甲○○不耐，且思及陳女於夜遊途中曾要求其載訪男性友人而醋
意大發，又恐陳女將強制性交之事洩漏，竟萌生殺意，於同日四
時二十分持其所有之蝴蝶刀（甲○○所犯未經許可持有刀械罪部
分，業經原審判刑確定），朝正欲離去之陳女刺殺，陳女跌落田
裡，甲○○再刺殺陳女數刀後，將蝴蝶刀插立地上；乙○○見甲
○○持刀刺殺陳女方式未能猝死，竟引發其兇性，亦萌生與甲○
○共同之殺意，陳稱「你這樣殺怎麼會死」，而以該蝴蝶刀猛刺
陳女數刀，致陳女因失血過多而當場死亡等情。則上訴人二人之
間就上開殺人之犯行，如何具有犯意之聯絡，未見原審於事實欄
詳加記載，並說明憑以認定之依據，自不足以論罪科刑。又甲○
○於警詢中陳稱：其不知乙○○何以刺殺陳女之原因，其見乙○
○刺殺陳女時，亦嚇了一跳（見警卷第十四頁），如上開供述屬
實，似可證明乙○○係基於獨立意思之個別犯罪。是上訴人二人
究係基於共同之犯意聯絡而為殺人行為之分擔，抑或基於個別、
獨立意思之個別犯罪，即非無疑。原審就此未加調查審認，遽依
刑法第二十八條、第二百七十一條第一項論處上訴人二人共同殺
人罪刑，自欠允當。次按殺人罪，以行為人之加害行為與結果間
，在客觀上有相當之因果關係始得成立。所謂相當因果關係，係
指依經驗法則，綜合行為當時所存在之一切事實，為客觀之事後
審查，認為在一般情形下，有此環境，有此行為之同一條件，均
可發生同一之結果者，則該條件即為發生結果之相當條件，行為
與結果之間即有相當之因果關係。反之，若在一般情形下，有此
同一條件存在，而依客觀之審查，認為不必皆發生此結果者，則
該條件與結果並不相當，不過為偶然之事實而已，其行為與結果
間即無相當因果關係。原審引用甲○○於警詢中所供：我持蝴蝶
刀刺向陳女之肚子，陳女應聲摔落小木屋（抽水馬達屋）之田地
，我跟著跳下，繼續朝陳女肚子刺了二、三刀，陳女哀求不要殺
她時，又繼續刺了三刀，陳女又訴說：我已經當你的女朋友了，
為什麼要殺我時，又繼續刺殺數刀才回停車處休息；之後乙○○
就持該蝴蝶刀在陳女脖子上殺了一刀，當時陳女還會動等語。及
乙○○於警詢時所供：我持蝴蝶刀輕刺陳女腹部約三下左右等語
，為乙○○共同殺人之主要論據（見原判決第十二頁第十八行）
。但依法務部法醫研究所之鑑定書所載：陳女之致命傷主要為左
背編號一、左前胸乳房編號二、左前胸乳房編號三、左前胸乳房
編號十一，刺破心臟，造成立即大量出血死亡。其他傷創包含兩
側肺部刺裂傷及肝臟刺裂傷，尚未達致死轉機（如出血性休克）
前，即因心臟破裂致心因性休克死亡等語（見相驗卷第五三頁）
。甲○○於審理中亦證稱：乙○○持刀刺殺陳女脖子是最後一刀
等語（見原審更(二)卷第一０七頁）。乙○○如於甲○○重創陳
女要害後，為個別犯罪之起意，而於陳女脖子刺一刀，或輕刺陳
女腹部約三下之加害行為，依行為當時所存在之一切事實，為客
觀之事後審查，是否必然發生死亡之結果，而具有相當之因果關
係，亦待調查審認。本院前次發回意旨已予指明，原審就此仍未
詳予研求，亦有未當。(二)、有罪判決書事實之認定與理由之說明
必須互相一致，方為合法。倘若事實之認定與理由之說明不相一
致，按諸刑事訴訟法第三百七十九條第十四款後段規定，自屬判
決理由矛盾之當然違背法令。本件原判決認定上訴人二人於合殺
陳女時，適為前往田裡工作之農夫張清木目睹，上訴人二人恐事
跡敗露，遂另基於殺人滅口之共同犯意聯絡，由乙○○將蝴蝶刀
拋給甲○○，出言「去呀，去呀」，並以頭指向張清木示意甲○
○行凶，甲○○即以蝴蝶刀追殺張清木三刀，乙○○隨後趕來，
接手朝張清木之左上臂猛刺一刀（一刀三傷口）等情。但理由欄
引述甲○○於警詢中所供：其於刺殺陳女後，稍事休息；忽然間
聽見腳踏車煞車聲，轉頭見一老農夫（指張清木），即奪起乙○
○手上的刀械，走向阿伯，加以刺殺三刀等語（見原判決第三頁
倒數第三行起、第十三頁第一行起）。其事實認定乙○○指示甲
○○刺殺張清木；但理由欄卻說明甲○○係主動刺殺張清木，而
非基於乙○○之示意，致事實認定與理由說明相互矛盾。原判決
事實欄另載明甲○○為於夜遊中不耐陳女一再要求載其回家，途
中甚至要求其載訪男性友人而醋意大發，及恐陳女將洩漏強制性
交乙事，而引發殺機等語，與理由說明謂甲○○係於台南縣歸仁
鄉○○路七０二巷附近工寮，與陳女發生爭執後，始對陳女萌生
殺人之犯意等語不符（見原判決第三頁第十五行起，第二十一頁
倒數第四行起），同有理由矛盾之違誤。(三)、不自證己罪與無罪
推定為法治國之基石，並為審判人員之執法準則與堅守之信念，
以免偏執失出而影響被告之權益。又刑事訴訟目的，除發現真實
，以免枉縱之外，並在維護被告防禦權之適當行使。而被告於訴
訟中否認犯罪或為被訴事實之答辯，屬防禦權之重要環節，亦為
人情之常，法院不得偏執於被告之犯罪答辯或否認犯罪，執為被
告有無悔意之認定準則，否則難謂無偏執違失。本件原判決以上
訴人二人供詞前後反覆，避重就輕，及甲○○雖與陳女之家屬成
立和解，但對於無端剝奪二條人命，均未見悔意，認上訴人二人
殘忍成性、惡性重大，罪無可逭，而有與社會永久隔離之必要等
語為量刑輕重之標準（見原判決第二十八頁），自難謂為允當。
(四)、刑事訴訟法第二百零六條第一項規定：鑑定之經過及其結果
，應命鑑定人以言詞或書面報告。是鑑定報告書之內容應包括鑑
定經過及其結果，如鑑定報告書僅簡略記載鑑定結果而未載明鑑
定經過，既與法定記載要件不符，法院自應命受囑託機關補正，
必要時並得通知實施鑑定之人以言詞報告或說明。如鑑定報告欠
缺法定要件，自難認該報告具有證據之適格，而有證據能力。本
件第一審法院囑託內政部警政署刑事警察局，對於甲○○於受測
前與測試人員會談供稱：乙○○於其刺殺陳女後，接手再刺陳女
，及上開供述並無誣陷等情，經以ＰＯＬＹＧＲＡＰＨ儀器以Ｂ
Ｉ－ＺＯＮＥ、ＳＡＴ、ＳＴ諸法測試為測謊之鑑定結果，認甲
○○就「你有陷害乙○○嗎？（稱乙○○有拿刀刺被害人陳女一
事）」、「本案你有陷害乙○○嗎？」問題之回答，並無不實反
應。另以ＰＯＴ法測試被告甲○○「案發當時總共有幾個人拿刀
刺陳女？」，答稱：「二個人」等情，資為認定陳女係遭上訴人
二人殺害之憑據。但上開測謊鑑定報告並未記載其鑑定之經過，
及其判斷之形成過程，原審未命補正。其就上開測謊鑑定是否具
備(1)經受測人同意配合，並已告知得拒絕受測，以減輕受測者不
必要之壓力。(2)測謊員須經良好之專業訓練與相當之經驗。(3)測
謊儀器品質良好且運作正常。(4)受測人身心及意識狀態正常。(5)
測謊環境良好，無不當之外力干擾等測謊基本程式要件，亦無一
語敘及，逕以上開鑑定結果為乙○○共同殺人之不利認定，難謂
為允當。上訴人二人上訴意旨指摘原判決不當，尚非全無理由，
應認仍有撤銷發回更審之原因。
據上論結，應依刑事訴訟法第三百九十七條、第四百零一條，判
決如主文。
中    華    民    國  九十八  年    二    月   十九   日
                      最高法院刑事第五庭
                          審判長法官  陳  正  庸
                                法官  賴  忠  星
                                法官  林  秀  夫
                                法官  宋      祺
                                法官  陳  祐  治
      本件正本證明與原本無異
                                      書  記  官
中    華    民    國  九十八  年    二    月  二十四  日
                                                      Ｅ


司法院資訊處製作；財團法人民間司法改革基金會備份。
